臺灣基隆地方法院民事判決
109年度訴字第321號
原      告  賴招治  

訴訟代理人  蕭伍榮律師
被      告  簡美惠  

            簡信一  

兼  上一人
訴訟代理人  簡震中  



被      告  簡進鐘  

兼  上一人
訴訟代理人  簡晋文(簡榮五之繼承人)


上  一  人
訴訟代理人  陳仲豪律師(法扶律師)
被      告  簡晋發(簡榮五之繼承人)




上  二被告
共      同
訴訟代理人  簡美瑀  

被      告  簡進昌  

訴訟代理人  江立民  
被      告  簡榮榕  

訴訟代理人  沈牡丹  
被      告  游簡玲珠



            簡玲美  

            簡文宗  

訴訟代理人  簡晉民  
被      告  林陳玲玉

            鄭峰圻  


            蔣鄭明珍


            鄭明秋  

            鄭人杰  

            鄭建明  

            簡麗華  

            簡震坤  

            簡麗娟  


            簡易泰  


            簡聖翼  


            財政部國有財產署

法定代理人  曾國基  
訴訟代理人  郭曉蓉  
複  代理人  王貴蘭  
被      告  魏聖鴻  

訴訟代理人  連秀鑾  
被      告  鄭昕晨  

上列當事人間分割共有物事件，本院於民國110年10月21日言詞
辯論終結，判決如下：
    主  文
原告與附表一所示被告共有如附表一所示土地，應予變價分割，
所得價金按附表一所示應有部分比例分配。
原告與附表二所示被告共有如附表二所示土地，應予變價分割，
所得價金按附表二所示應有部分比例分配。
原告與附表三所示被告共有如附表三所示土地，應予變價分割，
所得價金按附表三所示應有部分比例分配。
原告與附表四所示被告共有如附表四所示土地，應予變價分割，
所得價金按附表四所示應有部分比例分配。
原告與附表五所示被告共有如附表五所示土地，應予變價分割，
所得價金按附表五所示應有部分比例分配。
原告其餘之訴駁回。
訴訟費用由兩造按訴訟費用負擔比例表所示比例分擔。
    事實及理由
壹、程序部分：
一、按因不動產之物權或其分割或經界涉訟者，專屬不動產所在
    地之法院管轄。民事訴訟法第10條第1項定有明文。查原告
    請求裁判分割新北市雙溪區魚行段內厝小段（下稱同段）如
    附表一至五所示之土地（下稱附表一至五土地），以及同段
    2-1、4-2、3-3地號土地，位在本院轄區，是依首開規定，
    本件訴訟應專屬由本院管轄。
二、按當事人死亡者，訴訟程序在有繼承人、遺產管理人或其他
    依法令應續行訴訟之人承受其訴訟以前當然停止；第168條
    至第172條及前條所定之承受訴訟人，於得為承受時，應即
    為承受之聲明。他造當事人，亦得聲明承受訴訟，民事訴訟
    法第168條、第175條各有明定。查被告簡榮五於原告起訴後
    之民國109年8月25日死亡，其就附表一至五土地及同段2-1
    、4-2、3-3地號土地之應有部分之繼承人為被告簡晋文、簡
    晋發，此有除戶謄本、死亡證明書、戶籍謄本、土地登記謄
    本在卷可按（卷㈡頁325至337、卷㈢頁43至52、233至257），
    且原告於同年11月2日具狀聲明承受訴訟（卷㈡頁385至386）
    ，核無不合，應予准許。　　
三、按訴訟繫屬中為訴訟標的之法律關係，雖移轉於第三人，於
    訴訟無影響，民事訴訟法第254條第1項定有明文。是依當事
    人恆定之原則，訴訟繫屬中，為訴訟標的之法律關係，雖移
    轉於第三人，當事人亦不因而喪失訴訟之權能。查原告就同
    段2-1、4-2、3-3地號土地原本具應有部分，而被告簡晋文
    及其親人於訴訟過程中就此部分土地持續進行和解（按：蓋
    此部份土地涉及被告簡晋文及其親人之祖厝），並當庭表明
    方案為被告簡晋文或其親人買受原告對此部份土地之應有部
    分，再由原告撤回此部份之訴訟等語，而對此被告財政部國
    有財產署（下稱國產署）均在場且明知，然並未表示任何意
    見，待原告與被告簡晋文及其親人花費將近1年之時間終於
    達成和解，原告以買賣為原因將此部份土地之應有部分移轉
    登記予被告簡晋文之子簡志倫（卷㈢頁233至265），並撤回
    此部份之訴訟（卷㈢頁39至58），但被告國產署竟遲至斯時
    方對此表示意見，不同意原告撤回此部份之訴訟（卷㈢頁229
    至232），經本院以書面將訴訟繫屬之事實通知簡志倫，惟
    其未聲請承當訴訟。參以首開說明，原告於本件訴訟繫屬中
    雖就同段2-1、4-2、3-3地號土地有應有部分移轉之情形，
    惟仍不喪失訴訟之權能，本院仍以其為當事人而為本件判決
    ，惟其就同段2-1、4-2、3-3地號土地已無應有部分，併予
    敘明。　　
四、被告簡晋發、簡美惠、簡信一、簡震中、簡進昌、簡榮榕、
    游簡玲珠、簡玲美、簡文宗、林陳玲玉、鄭峰圻、蔣鄭明珍
    、鄭明秋、鄭人杰、鄭建明、簡麗華、簡震坤、簡麗娟、簡
    易泰、簡聖翼、國產署、鄭昕晨經合法通知，未於最後一次
    言詞辯論期日到場，核無民事訴訟法第386條各款所列情形
    ，爰依同法第385條第1項前段之規定，准原告之聲請，由其
    一造辯論而為判決。　　
貳、實體部分：
一、原告主張略以：
    附表一至五土地由原告與附表一至五所示被告共有；同段2-
    1、4-2、3-3地號土地由原告（按：原告已將此部份土地之
    應有部分移轉登記予簡志倫，並撤回此部份之訴訟，但被告
    國產署不同意原告撤回此部份之訴訟）與部分被告（按：如
    卷㈢頁233至257之土地建物查詢資料所示之所有權人）共有
    。因共有人眾多，原物分配顯有困難，故訴請變賣分割，所
    得價金按各筆土地共有人之應有部分之比例分配之。爰依民
    法第823條第1項前段及第824條第2項第2款規定，提起本件
    訴訟。並聲明：原告與附表一所示被告共有如附表一所示土
    地，應予變價分割，所得價金按附表一所示應有部分比例分
    配；原告與附表二所示被告共有如附表二所示土地，應予變
    價分割，所得價金按附表二所示應有部分比例分配；原告與
    附表三所示被告共有如附表三所示土地，應予變價分割，所
    得價金按附表三所示應有部分比例分配；原告與附表四所示
    被告共有如附表四所示土地，應予變價分割，所得價金按附
    表四所示應有部分比例分配；原告與附表五所示被告共有如
    附表五所示土地，應予變價分割，所得價金按附表五所示應
    有部分比例分配；原告（按：原告已將此部份土地之應有部
    分移轉登記予簡志倫，並撤回此部份之訴訟，但被告國產署
    不同意原告撤回此部份之訴訟）與部分被告（按：如卷㈢頁2
    33至257之土地建物查詢資料所示之所有權人）共有同段2-1
    、4-2、3-3地號土地，應予變價分割，所得價金按應有部分
    比例（按：如卷㈢頁233至257之土地建物查詢資料所示之權
    利範圍）分配。
二、被告答辯略以：
  ㈠被告簡信一、簡進鐘、簡震中、游簡玲珠、林陳玲玉、簡文
    宗、鄭峰圻、鄭人杰、簡晋發部分：
    應維持共有，如果分割，可依兄弟三房之關係，每房分一份
    等語（按：被告簡信一、簡震中另提出以抽籤方式分成三組
    ，每組人維持共有之方案）。
　㈡被告簡進昌部分：
    我希望可以將原告的應有部分特定分割出來，其餘的人繼續
    保持共有，也就是以同段3-4地號土地換取原告就全部土地
    之應有部分，並進行找補。抑或拍賣同段3-4地號土地，價
    金先由原告依其全部土地之應有部分之價值取得，剩餘再由
    其餘人分配等語。 
  ㈢被告簡榮榕部分：
    如果能原物分割，就原物分割，如果不能分割，希望維持現
    狀等語。 
　㈣被告蔣鄭明珍、鄭明秋、簡震坤部分：
    希望繼續維持共有等語。
  ㈤被告鄭建明部分：
    希望原告將應有部分賣給我等語。
  ㈥被告魏聖鴻部分：
    我共有的土地只有7個人，希望可以照比例分7塊。抑或不知
    可否將隔著道路之非相鄰土地合併分割。抑或能否分割出我
    單獨所有之部分。抑或將每筆土地變賣等語。 
  ㈦被告國產署部分：
    同意變價分割等語。
　㈧被告簡晋文部分：
　　同段7-1、9-3、6地號土地由被告簡晋文、簡晋發共有，應
    有部分各2分之1，同段3-4、11-4、12-2地號土地由被告簡
    美惠、簡信一、簡震中、簡進鐘、簡進昌、簡榮榕、游簡玲
    珠、簡玲美、簡文宗、林陳玲玉、鄭峰圻、蔣鄭明珍、鄭明
    秋、鄭人杰、鄭建明、簡麗華、簡震坤、簡麗娟、簡易泰、
    簡聖翼共有，應有部分如民事陳報狀之第1個附表，同段13-
    2地號土地由被告簡美惠、簡進鐘、簡進昌、鄭建明、魏聖
    鴻共有，應有部分如民事陳報狀之第2個附表，被告簡美惠
    、簡信一、簡震中、簡進鐘、簡進昌、簡榮榕、游簡玲珠、
    簡玲美、簡文宗、林陳玲玉、鄭峰圻、蔣鄭明珍、鄭明秋、
    鄭人杰、鄭建明、簡麗華、簡震坤、簡麗娟、簡易泰、簡聖
    翼應連帶給付原告新臺幣（下同）64,911元、被告簡晋文10
    ,460元、被告簡晋發10,460元，被告簡美惠、簡進鐘、簡進
    昌、鄭建明、魏聖鴻應連帶給付原告279,972元、被告簡晋
    文133,452元、被告簡晋發133,452元，同段12、6-1、13-3
    地號土地應變價分割等語。
　㈨其餘被告經合法通知，未曾於言詞辯論到庭，亦未提出書狀
    作何聲明或陳述。
三、本院之判斷：
　㈠附表一至五土地乃原告與被告共有，各共有人及其應有部分
    ，均如附表一至五所示，且附表一至五土地並無不分割之協
    議，亦無因法令或物之使用目的而不能分割之情形，然兩造
    不能協議分割等事實，業據原告提出與其主張相符之地籍圖
    謄本、土地登記謄本等件為證（卷㈠頁27至29、33至175、卷
    ㈢頁43至52），並經本院職權查詢附表一至五土地登記資料
    確認屬實，有土地建物查詢資料、異動索引、手抄登記簿資
    料存卷為憑（卷㈠頁183至325、卷㈡頁11至323、卷㈢頁119至2
    15），且有一般調解紀錄表附卷可稽（卷㈠頁349），並為兩
    造所不爭執，堪信為真實。
　㈡按各共有人，除法令另有規定外，得隨時請求分割共有物；
    但因物之使用目的不能分割或契約訂有不分割之期限者，不
    在此限，民法第823條第1項定有明文。查附表一至五土地乃
    兩造共有，且兩造既無不分割之協議，附表一至五土地亦無
    因法令（按：後述之法令係就原物分割之面積限制所為之規
    定）或物之使用目的而不能分割之情形；又被告簡信一、簡
    進鐘、簡震中、游簡玲珠、林陳玲玉、簡文宗、鄭峰圻、鄭
    人杰、簡晋發、簡榮榕、蔣鄭明珍、鄭明秋、簡震坤雖稱聲
    希望繼續維持共有云云，然「共有物分割請求權」，乃各共
    有人得隨時以單方之意思表示，請求他共有人終止共有關係
    之權利，故原告行使「共有物分割請求權」之結果，不僅足
    使他共有人負有與之協議分割方法之「義務」，於共有人不
    能或不為協議分割之情形下，原告更可進而「以訴請求」法
    院定其分割方法，蓋民法第823條第1項前段規定：「各共有
    人，得隨時請求分割共有物。」學說上稱此為「分割之自由
    」，因相較於單獨所有而言，共有關係無疑有礙於「共有物
    用益、管理之圓滑進行」（民法第820條第1項、第3項規定
    參照），並且有害於「共有物之自由流通」（民法第819條
    第2項規定參照），是為增進共有物之經濟效益，立法者乃
    明文允許共有人得隨時請求分割共有物，故「共有物分割請
    求權」之行使，既不須徵求其他共有人之同意，其他共有人
    亦無拒絕分割之餘地。基此，原告因兩造不能就分割方法達
    成共識，以致附表一至五土地迄今無從辦理協議分割，乃訴
    請本院就附表一至五土地裁判分割（定其分割方法），自屬
    適法而無不當。
  ㈢按共有物之分割，依共有人協議之方法行之。分割之方法不
    能協議決定，或於協議決定後因消滅時效完成經共有人拒絕
    履行者，法院得因任何共有人之請求，命為下列之分配：⒈
    以原物分配於各共有人。但各共有人均受原物之分配顯有困
    難者，得將原物分配於部分共有人。⒉原物分配顯有困難時
    ，得變賣共有物，以價金分配於各共有人；或以原物之一部
    分分配於各共有人，他部分變賣，以價金分配於各共有人。
    以原物為分配時，如共有人中有未受分配，或不能按其應有
    部分受分配者，得以金錢補償之，民法第824條第1項、第2
    項、第3項規定甚明。因裁判分割共有物訴訟，為形式之形
    成訴訟，其事件本質為非訟事件，故法院定共有物之分割方
    法，應斟酌當事人之聲明、共有物之性質、經濟效用及全體
    共有人之利益等公平決之，不受當事人聲明之拘束。第按分
    割共有物，以消滅共有關係為目的；共有物分割之方法，須
    先就原物分配，於原物分配有困難時，則予變賣，以價金分
    配於各共有人（最高法院51年台上字第271 號、69年台上字
    第1831號判例意旨參照）；且「不得」創設新的共有關係（
    最高法院88年度台上字第1801號判決意旨參照），是法院裁
    判分割共有物，應符合徹底消滅共有關係兼求公平合理之旨
    （最高法院82年度台上字第512號判決意旨參照）。再者，
    法院裁量共有物分割之方法，應具體斟酌公平（均衡）原則
    、各共有人之利害關係、共有物之性質及價格、分割後之利
    用價值、經濟效用、經濟原則及使用現狀、各共有人之意願
    等相關因素（最高法院57年台上字第2117號判例意旨參照；
    最高法院91年度台上字第915號、91年度台上字第805號、88
    年度台上字第2199號、85年度台上字第338 號、88年度台上
    字第600號判決意旨參照），以為分割方案之妥適決定。
　㈣按耕地：指依區域計畫法劃定為特定農業區、一般農業區、
    山坡地保育區及森林區之農牧用地。每宗耕地分割後每人所
    有面積未達0.25公頃者，不得分割。但有下列情形之一者，
    不在此限：一、因購置毗鄰耕地而與其耕地合併者，得為分
    割合併；同一所有權人之二宗以上毗鄰耕地，土地宗數未增
    加者，得為分割合併。二、部分依法變更為非耕地使用者，
    其依法變更部分及共有分管之未變更部分，得為分割。三、
    本條例中華民國89年1月4日修正施行後所繼承之耕地，得分
    割為單獨所有。四、本條例中華民國89年1月4日修正施行前
    之共有耕地，得分割為單獨所有。五、耕地三七五租約，租
    佃雙方協議以分割方式終止租約者，得分割為租佃雙方單獨
    所有。六、非農地重劃地區，變更為農水路使用者。七、其
    他因執行土地政策、農業政策或配合國家重大建設之需要，
    經中央目的事業主管機關專案核准者，得為分割。前項第3
    款及第4款所定共有耕地，辦理分割為單獨所有者，應先取
    得共有人之協議或法院確定判決，其分割後之宗數，不得超
    過共有人人數，農業發展條例第3條第11款、第16條定有明
    文。第按新北市林業用地土地辦理分割後，不得小於0.1公
    頃為最小面積限制（內政部88年8月9日台88內地字第880970
    5號函）。
　㈤查同段3-4地號土地係山坡地保育區林業用地，其餘之附表一
    至五土地皆為一般農業區農牧用地；有關附表一至五土地有
    無法律上禁止原物分割之情形乙節，林業用地應受最小分割
    0.1公頃（按：1,000平方公尺）之面積限制，耕地則應受農
    業發展條例第16條及耕地分割執行要點之規定限制（按：0.
    25公頃即2,500平方公尺）等情，有新北市瑞芳地政事務所1
    09年5月21日新北瑞地登字第1096124745號函附卷可稽（卷㈠
    頁331至341），並有上開土地登記謄本、土地建物查詢資料
    附卷為憑。準此，附表一至五土地於原物分割之情形，均應
    受法律上所規定最小面積之限制，亦即同段3-4地號林地之
    原物分割不得小於1,000平方公尺，其餘附表一至五耕地之
    原物分割不得小於2,500平方公尺。查同段3-4地號林地之面
    積僅1,518平方公尺，其餘附表一至五耕地之面積僅如附表
    一至五所示之面積，此有上開土地登記謄本、土地建物查詢
    資料附卷可稽。且同段3-4地號林地及其餘附表一至五耕地
    之共有人人數眾多，應有部分亦非鉅，業如前述。可知，同
    段3-4地號林地及其餘附表一至五耕地以原物分配於各共有
    人之分割方案，顯然違反上開法律所規定最小面積之限制，
    亦無從辦理土地登記。再者，就其餘附表一至五耕地，查無
    因購置毗鄰耕地而與自身耕地合併、部分依法變更為非耕地
    使用、均為農業發展條例89年1月4日修正施行後繼承、均為
    農業發展條例89年1月4日修正施行前共有、耕地三七五租約
    、非農地重劃地區變更為農水路使用、其他因執行土地政策
    或農業政策或配合國家重大建設之需要而經中央目的事業主
    管機關專案核准等情形，此有上開地籍圖謄本、土地登記謄
    本、土地建物查詢資料、異動索引、手抄登記簿資料存卷為
    憑。且同一所有權人之二宗以上毗鄰耕地，土地宗數未增加
    者，雖得為分割合併，然就其餘附表一至五耕地，首先對照
    不同附表之耕地，不同附表之共有人均非相同，此有上開土
    地登記謄本、土地建物查詢資料、異動索引、手抄登記簿資
    料附卷可稽；復分別觀諸每一附表之耕地，雖每一附表本身
    之共有人相同，然每一相同附表內之耕地間並未毗鄰，此有
    上開地籍圖謄本在卷為考。可知，其餘附表一至五耕地並不
    符農業發展條例第16條但書之情形，仍應受法律所規定最小
    面積之限制。
　㈥被告簡信一、簡進鐘、簡震中、游簡玲珠、林陳玲玉、簡文
    宗、鄭峰圻、鄭人杰、簡晋發雖陳稱：分割可依兄弟三房之
    關係，每房分一份等語，然觀諸附表一至五土地，並非全部
    之共有人均有親屬關係，且就如何依三房分割成三塊乙節，
    上開被告均未能提出方案，故其等此部份之陳述，礙難採為
    分割方案。再者，被告簡信一、簡震中雖另陳稱：以抽籤方
    式分成三組，每組人維持共有等語，然按以原物為分配時，
    因共有人之利益或其他必要情形，得就共有物之一部分仍維
    持共有，民法第824條第4項定有明文，而以抽籤方式分成三
    組，顯係隨機排列組合，且其餘當事人明確表示反對（卷㈡
    頁361至362），難認有何符合共有人之利益等必要情形，況
    此方案亦非就共有物之「一部分」維持共有，且就如何分割
    成三塊乙節，被告簡信一、簡震中均未能提出方案，故其等
    此部份之陳述，亦難採為分割方案。　　
  ㈦被告簡進昌雖陳稱：我希望以同段3-4地號土地換取原告就全
    部土地之應有部分，並進行找補；抑或拍賣同段3-4地號土
    地，價金先由原告依其全部土地之應有部分之價值取得，剩
    餘再由其餘人分配等語，但此方案係造成同段3-4地號土地
    之共有人喪失所有權，其餘附表一至五土地之共有人保有所
    有權，並維持共有關係，且均增加應有部分，顯然對同段3-
    4地號土地之共有人有失公平。對此，被告簡進昌雖表示會
    取得同段3-4地號土地共有人之同意等語，然迄至言詞辯論
    終結時，同段3-4地號土地之共有人不僅未表示同意，且明
    確表示反對（卷㈡頁361）。職故，被告簡進昌此部份所陳，
    即無從採為分割方案。　　
　㈧被告魏聖鴻雖陳稱：依照共有人的應有部分比例為原物分割
    ，抑或分割出我單獨所有之部分等語，然附表一至五土地以
    原物分配於各共有人之分割方案，顯然違反法律所規定最小
    面積之限制，且無從辦理土地登記，業如前述，故被告魏聖
    鴻此部分所述，無從採為分割方案。又被告魏聖鴻雖表示：
    可將隔著道路之非相鄰土地合併分割等語，然此方案顯然違
    反農業發展條例第16條第1項但書第1款之規定（按：同一所
    有權人之二宗以上「毗鄰」耕地，土地宗數未增加者，得為
    分割合併），從而，亦無從採為分割方案。　　
　㈨被告簡晋文雖陳稱：同段7-1、9-3、6地號土地由被告簡晋文
    、簡晋發共有，應有部分各2分之1，同段3-4、11-4、12-2
    地號土地由被告簡美惠、簡信一、簡震中、簡進鐘、簡進昌
    、簡榮榕、游簡玲珠、簡玲美、簡文宗、林陳玲玉、鄭峰圻
    、蔣鄭明珍、鄭明秋、鄭人杰、鄭建明、簡麗華、簡震坤、
    簡麗娟、簡易泰、簡聖翼共有，應有部分如民事陳報狀之第
    1個附表，同段13-2地號土地由被告簡美惠、簡進鐘、簡進
    昌、鄭建明、魏聖鴻共有，應有部分如民事陳報狀之第2個
    附表，被告簡美惠、簡信一、簡震中、簡進鐘、簡進昌、簡
    榮榕、游簡玲珠、簡玲美、簡文宗、林陳玲玉、鄭峰圻、蔣
    鄭明珍、鄭明秋、鄭人杰、鄭建明、簡麗華、簡震坤、簡麗
    娟、簡易泰、簡聖翼應連帶給付原告64,911元、被告簡晋文
    10,460元、被告簡晋發10,460元，被告簡美惠、簡進鐘、簡
    進昌、鄭建明、魏聖鴻應連帶給付原告279,972元、被告簡
    晋文133,452元、被告簡晋發133,452元，同段12、6-1、13-
    3地號土地應變價分割等語，亦即將原物之一部分分配於部
    分共有人，且部分共有人未受分配，部分共有人不能按其應
    有部分受分配，遂以金錢補償之，另他部分變賣，以價金分
    配於部分共有人之方案，然此方案令被告簡晋文、簡晋發之
    共有關係單純化，亦可受金錢補償，且使其餘被告之共有關
    係複雜化，並應負擔金錢補償之義務，未兼顧其餘被告之意
    願，亦使其等承擔共有物分割以外之風險（按：依強制執行
    法第131條規定，此義務得對於補償義務人之固有財產強制
    執行），其餘共有人已明確表示反對（卷㈢頁318），又補償
    之金錢未以市場行情計算，未兼顧原告之利益。可知，被告
    簡晋文此部份之陳述，顯然有失公平，無從採為分割方案。
　㈩附表一至五土地採原物分割、部分原物分割、金錢補償、部
    分變賣、部分維持共有、合併分割等方法，均顯有困難，業
    如前述。揆諸民法第824條第2項第2款之規定，附表一至五
    土地僅得採變價分割，並以價金分配於各共有人之方法。又
    以變價方式分割，經公開競價結果，當得獲與市價相當之價
    金，再依應有部分比例分配予兩造，對各共有人均屬公平，
    較符合全體共有人之利益。
　進者，按變賣共有物時，除買受人為共有人外，共有人有依
    相同條件優先承買之權，有二人以上願優先承買者，以抽籤
    定之，民法第824條第7項定有明文。準此，以變賣共有物方
    式為分割時，依上開規定，除買受人為共有人外，共有人仍
    有依相同條件優先承買之權，是兩造如認經由公開拍賣機制
    所拍定之價格係一合理可接受之價格，亦得經由優先承買權
    之行使，取得附表一至五之土地，此與前揭以原物分配部分
    共有人，補償其餘共有人之結果並無二致，且買受人取得完
    整所有權，可使所有權歸屬與使用關係均趨於一致，而使物
    之交易及使用關係單純化，進而促進經濟價值，又共有人或
    第三人於土地變價過程所為之良性公平競價，亦可增益土地
    變現之價值，亦即透過市場自由競爭之方式變價，應足使土
    地之市場價值極大化。從而，本院認附表一至五土地不宜採
    原物分割、部分原物分割、金錢補償、部分變賣、部分維持
    共有、合併分割等方法，應以變價分割即變賣後以價金分配
    予各共有人之方法最為妥適，爰判決兩造共有附表一至五土
    地應予變價分割，所得價金按附表一至五所示應有部分比例
    分配。
　按提起分割共有物之訴，參與分割之當事人，以共有人為限
    。請求分割之共有物，如為不動產，共有人之應有部分各為
    若干，以土地登記總簿登記者為準（最高法院67年台上字第
    3131號判例意旨參照）。法院裁判分割共有物，性質上為共
    有人間應有部分之交換，自屬處分行為，應以各共有人之處
    分權存在為前提，故提起分割共有物之訴，參與分割之當事
    人以全體共有人為限，共有人之應有部分以土地登記簿上所
    記載者為準。是法院應依土地登記簿上記載各共有人之應有
    部分裁判分割共有物（最高法院101年度台抗字第224 號、1
    03年度台抗字第96號裁判意旨參照）。查原告就同段2-1、4
    -2、3-3地號土地已無應有部分，已非此部份土地之共有人
    ，故原告就同段2-1、4-2、3-3地號土地請求分割之部分（
    按：原告表示撤回此部份之訴訟，但被告國產署不同意撤回
    此部份訴訟），於法無據，此部分應予駁回。　
四、綜上所述，原告訴請分割附表一至五土地，為有理由，本院
    認以將附表一至五土地各別變賣後，由兩造分別按附表一至
    五「應有部分」欄所示之比例分配價金之分割方法為適當，
    爰判決如主文第一至五項所示。至於原告就同段2-1、4-2、
    3-3地號土地請求分割之部分（按：原告表示撤回此部份之
    訴訟，但被告國產署不同意原告撤回此部份之訴訟），為無
    理由，應予駁回如主文第六項所示。
五、本件事證已臻明確，兩造其餘攻擊、防禦方法及所提之證據
    ，經本院審酌後認對判決結果不生影響，爰不一一論列，附
    此敘明。
六、本件為分割共有物事件，性質上並無訟爭性，得由任一共有
    人訴請分割，兩造本可互換地位，而本院審酌本件訴訟費用
    （除原告有效撤回之同段2、3、4、4-1、5地號之費用外）
    由敗訴之當事人負擔，並非公平；又就同段2-1、4-2、3-3
    地號土地，原告與被告簡晋文及其親友於訴訟過程中持續進
    行和解，並當庭表明方案為被告簡晋文或其親人買受原告對
    此部份土地之應有部分（按：蓋此部份土地涉及被告簡晋文
    及其親人之祖厝），再由原告撤回此部份之訴訟等語，而對
    此被告國產署均在場且明知，然並未表示任何意見，待原告
    與被告簡晋文及其親人花費將近1年之時間終於達成和解，
    原告以買賣為原因將此部份土地之應有部分移轉登記予被告
    簡晋文之子簡志倫，並撤回此部份之訴訟，但被告國產署竟
    遲至斯時方對此表示意見，不同意原告撤回此部份之訴訟，
    於程序上嚴重突襲其餘被告（按：原告表示被告國產署為此
    程序行為係不正當等語，被告簡晋文亦表示被告國產署此舉
    是擾民等語），顯有違訴訟上之誠實信用原則。爰依民事訴
    訟法第80條之1、第79條規定，命兩造按如訴訟費用負擔表
    所示比例分擔始符合公平，爰諭知如主文第七項所示。
七、據上論結，本件原告之訴為部分有理由，部分無理由，依民
    事訴訟法第385條第1項前段、第80條之1、第79條，判決如
    主文。
中　　華　　民　　國　　110 　年　　11　　月　　30　　日
                  民事庭法  官 曹庭毓
以上正本係照原本作成。
如不服本判決，應於送達後20日內向本院提出上訴狀（上訴狀應
表明上訴理由）並繳納上訴審裁判費，如於本判決宣示後送達前
提起上訴者，應於判決送達後20日內補提上訴理由書（均須按他
造當事人之人數附繕本）。
如委任律師提起上訴者，亦應一併繳納上訴審裁判費。
中　　華　　民　　國　　110 　年　　11　　月　　30　　日
                  　　　書記官　黃婉晴

附表：新北市○○區○○段○○○段         000地號（1,518平方公尺；林業用地）         7-1地號（48平方公尺；農牧用地） 　　　　9-3地號（62平方公尺；農牧用地） 　　　　11-4地號（28平方公尺；農牧用地） 　　　　12-2地號（311平方公尺；農牧用地）      稱  謂   姓    名  應有部分  備    註   原  告    賴招治    1/30    被  告    簡美惠    1/15    被  告    簡信一    1/6    被  告    簡進鐘    1/30    被  告    簡進昌    1/30    被  告    簡榮榕 公同共有1/3    被  告    游簡玲珠 公同共有1/3    被  告    簡玲美 公同共有1/3    被  告    簡文宗 公同共有1/3    被  告    林陳玲玉 公同共有1/3    被  告    鄭峰圻 公同共有1/3    被  告    蔣鄭明珍 公同共有1/3    被  告    鄭明秋 公同共有1/3    被  告    鄭人杰 公同共有1/3    被  告    鄭建明    1/10    被  告    簡麗華    1/36    被  告    簡震中    1/36    被  告    簡震坤    1/36    被  告    簡麗娟    1/36    被  告    簡易泰    1/36    被  告    簡聖翼    1/36    被  告    簡晋文    1/30    被  告    簡晋發    1/30  

附表二：新北市○○區○○段○○○段         00地號（5,021平方公尺；農牧用地）      稱  謂   姓    名  應有部分  備    註   原  告    賴招治    1/30    被  告    簡美惠    1/15    被  告    簡信一    1/6    被  告    簡進鐘    1/30    被  告    簡進昌    1/30    被  告    簡榮榕 公同共有1/3    被  告    游簡玲珠 公同共有1/3    被  告    簡玲美 公同共有1/3    被  告    簡文宗 公同共有1/3    被  告    林陳玲玉 公同共有1/3    被  告    鄭峰圻 公同共有1/3    被  告    蔣鄭明珍 公同共有1/3    被  告    鄭明秋 公同共有1/3    被  告    鄭人杰 公同共有1/3    被  告    鄭昕晨    1/10    被  告    簡麗華    1/36    被  告    簡震中    1/36    被  告    簡震坤    1/36    被  告    簡麗娟    1/36    被  告    簡易泰    1/36    被  告    簡聖翼    1/36    被  告    簡晋文    1/30    被  告    簡晋發    1/30  

附表三：新北市○○區○○段○○○段         000地號（461平方公尺；農牧用地）      稱  謂   姓    名  應有部分  備    註   原  告    賴招治    1/30    被  告    簡美惠    1/15    被  告    簡信一    1/6    被  告    簡進鐘    1/30    被  告    簡進昌    1/30    被  告    鄭建明    1/10    被  告    簡麗華    1/36    被  告    簡震中    1/36    被  告    簡震坤    1/36    被  告    簡麗娟    1/36    被  告    簡易泰    1/36    被  告    簡聖翼    1/36    被  告    國產署    1/3    被  告    簡晋文    1/30    被  告    簡晋發    1/30  

附表四：新北市○○區○○段○○○段         0地號（296平方公尺；農牧用地）         13-2地號（2,532平方公尺；農牧用地）      稱  謂   姓    名  應有部分  備    註   原  告    賴招治    1/10    被  告    簡美惠    1/5    被  告    簡進鐘    1/10    被  告    簡進昌    1/10    被  告    鄭建明    1/10    被  告    魏聖鴻    1/5    被  告    簡晋文    1/10    被  告    簡晋發    1/10  

附表五：新北市○○區○○段○○○段         0000地號（1,320平方公尺；農牧用地）      稱  謂   姓    名  應有部分  備    註   原  告    賴招治    1/10    被  告    簡美惠    1/5    被  告    簡進鐘    1/10    被  告    簡進昌    1/10    被  告    鄭昕晨    3/10    被  告    簡晋文    1/10    被  告    簡晋發    1/10  

訴訟費用負擔比例表      稱  謂   姓    名   比    例  備    註   原  告    賴招治      5%    被  告    簡美惠      9%       被  告    簡信一      8%       被  告    簡進鐘      5%       被  告    簡進昌      5%       被  告    簡榮榕 　 游簡玲珠 　 簡玲美 　 簡文宗 　 林陳玲玉 　 鄭峰圻 　 蔣鄭明珍 　 鄭明秋 　 鄭人杰      14%    被  告    鄭建明      3%    被  告    鄭昕晨      7%    被  告    魏聖鴻      4%    被  告    簡麗華      2%       被  告    簡震中      2%       被  告    簡震坤      2%       被  告    簡麗娟      2%       被  告    簡易泰      2%       被  告    簡聖翼      2%       被  告    國產署      18%    被  告    簡晋文      5%       被  告    簡晋發      5%     

註：就附表一至五所示土地，以各筆土地之公告現值與面積計算
價值，再分別依各共有人按其對各筆土地之應有部分換算，得出
各共有人按其對各筆土地之應有部分所取得附表一至五所示土地
之總價值（按：同段2-1、4-2、3-3地號土地之價值計入國產署
之部分），再除以附表一至五所示土地及同段2-1、4-2、3-3地
號土地按公告現值與面積計算之總價值，即為訴訟費用負擔比例
。